【裁判字號】    90,上訴,2970
【裁判日期】    901022
【裁判案由】    瀆職等
【裁判全文】
臺灣高等法院刑事判決                            九十年度上訴字第二九七號
    上  訴  人
    即 自訴 人  丙○○
            （即林睿駿）
    被      告  乙○○
                甲○○
                丁  ○
右上訴人因被告瀆職等案件，不服臺灣臺北地方法院九十年度自字第六三號，中華民
國九十年七月二十日第一審判決提起上訴，本院判決如左：
    主  文
上訴駁回。
    理  由
一、自訴意旨略以：自訴人為有限責任國立臺北商業專科學校員生消費合作社（下稱
    臺北商專合作社）監事，本件被告乙○○於案發時擔任臺北商專合作社理事主席
    ，被告甲○○任合作社經理，明知漢晶公司與臺北商專合作社所簽訂之合約期間
    包括八十八年七月、八月，卻於臺灣臺北地方法院檢察署檢察官偵查時，詐稱上
    開合約只訂到八十八年六月三十日，欲使合作社損失租金新臺幣（以下同）十三
    萬元，圖利漢晶公司，被告三人意圖吞沒該筆款項；又漢晶公司並未支付臺北商
    專合作社八十九年一月份租金九萬元，被告丁○卻於檢察官偵查中以陳情書詐稱
    已支付該筆款項，因認被告乙○○及甲○○涉嫌共犯公務員圖利罪嫌及被告乙○
    ○、甲○○及丁○共同涉嫌詐欺罪嫌等語。
二、按不得提起自訴而提起者，應諭知不受理之判決，刑事訴訟法第三百三十四條定
    有明文。又依刑事訴訟法第三百十九條第一項規定，犯罪之被害人，始得提起自
    訴。而所謂犯罪之被害人，以因犯罪而直接被害之人為限，其非犯罪之直接被害
    人，依法即不得提起自訴。
三、按合作社為法人，合作社法第二條定有明文，因之合作社具有獨立之人格。查本
    件自訴人所訴之事實，縱然屬實，其直接被害人係屬「有限責任國立台北商業專
    科學校員生消費合作社」，而非為該合作社監事之自訴人，自訴人既非犯罪之直
    接被害人，依法即不得提起自訴。至合作社理監事，依合作社法第三十九條第一
    項第四款規定，固於合作社與其理事為訴訟上之行為時，有代表合作社之權，而
    本件自訴人於八十八年時固為臺北商專合作社監事，但臺北商專合作社業已於八
    十九年一月十四日解散，於八十九年二月二十三日另推舉五名理事擔任清算人，
    有該合作社八十七、八十八、八十九年理、監事名冊一份，附於原審卷可查，自
    訴人於九十年一月十二日提起自訴時，已非合作社監事，亦無權代表該合作社對
    理事為訴訟上之行為。綜上所述，自訴人非犯罪之被害人，於提起自訴時，亦無
    權代表臺北商專合作社對當時具理事身分之被告乙○○提起自訴，且依自訴狀所
    載，自訴人係以其自己名義提起自訴，並非以「台北商專合作社」為自訴人。是
    原審以自訴人依法不得提起自訴而提起自訴，諭知不受理之判決，核無不合。自
    訴人上訴意旨猶認其為犯罪之被害人，及有代表台北商專合作社提起自訴之權，
    均非有理由，應予駁回，爰不經言詞辯論為之。
四、另查，自訴人前就同一事實以乙○○、丁○為被告，具狀向台灣台北地方法院檢
    察署告發，已經檢察官依法偵查在案，依刑事訴訟法第三百二十三條第一項之規
    定，亦不得再對被告乙○○、丁○自訴，因本件自訴人本即無提起自訴之權，而
    應為不受理之判決，已如前所述，故附此敘明。
據上論斷，應依刑事訴訟法第三百六十八條、第三百七十二條判決如主文。
中      華      民      國    九十      年      十      月    二十二    日
                              臺灣高等法院刑事第十四庭
                                  審判長法  官  陳  祐  輔
                                        法  官  陳  國  文
                                        法  官  蔡  國  在
右正本證明與原本無異。
如不服本判決應於收受送達後十日內向本院提出上訴書狀，其未敘述上訴之理由者並
得於提起上訴後十日內向本院補提理由書（均須按他造當事人之人數附繕本）。
                                        書記官  錢  艷  鳳
中      華      民      國     九十     年      十      月    二十二    日


司法院資訊處製作；財團法人民間司法改革基金會備份。
